【裁判字號】    90,判,281
【裁判日期】    900222
【裁判案由】    營業稅
【裁判全文】
最  高  行  政  法  院  判  決                      九十年度判字第二八一號
    原      告  甲○○○○○○.
    被      告  臺北市稅捐稽徵處
    代  表  人  謝松芳
右當事人間因營業稅事件，原告不服財政部中華民國八十八年二月二十日台財訴第0
00000000號再訴願決定，提起行政訴訟。本院判決如左：
    主  文
再訴願決定、訴願決定及原處分均撤銷。
訴訟費用由被告負擔。
    事  實
緣原告自八十四年八月至八十五年三月止銷售貨物，金額計新臺幣（下同）二一、五
一九、九八○元（不含稅），漏開統一發票並漏報銷售額，案經法務部調查局新竹縣
調查站（以下簡稱新竹縣調查站）依法搜索查獲後，函請被告與財政部臺北市國稅局
會同審理，經被告核定應補徵營業稅計一、○七五、九九九元（原告已於八十六年八
月十五日補繳），並按所漏稅額科處三倍罰鍰計三、二二七、九○○元（計至百元止
）。原告不服，申經復查，未准變更，提起一再訴願，遞遭決定駁回，遂提起行政訴
訟。茲摘兩造訴辯意旨於次：
甲、原告起訴意旨及補充理由略以：
一、依財政部八十六年五月七日台財稅第000000000號及八十五年四月三十
    日台財稅第八五一九○三七五五號函釋，獨資商號並不具法人人格，所有權利義
    務均由負責人負無限責任，亦不因該獨資事業消滅或負責人變更而有不同。本案
    原告經營之行來發阿杜火鍋店係一獨資商號，並未由行來發股份有限公司（以下
    簡稱行來發公司）出資，一再訴願決定書所稱「再訴願人係行來發公司所屬之商
    號」乙節，顯有錯誤。故以行來發公司係長安國際開發股份有限公司（以下簡稱
    長安公司）之關係企業，及搜索時長安公司之總經理張雁昆及專員程思一在場等
    情，即率予認定所據裁罰之帳冊確為記載原告之銷貨收入，實難令人信服。甚者
    ，張雁昆並非本案裁罰對象，又未經原告委託，被告以其所為之行為效力，推及
    於本案原告，其權利義務之歸屬與邏輯推理之謬誤，不辯自明；又會計事務之處
    理實具高度複雜性，縱有帳載紀錄之交易詳情，亦非會計專業從業人員頃刻即悉
    ，上開帳證既非程思一所掣，其所為之認證，僅得為該等資料係屬原告所有之參
    考，仍不得逕引為被告就前揭帳證所載內容認知確無違誤之佐證。本案之補稅及
    裁罰，既以原告為對象，被告卻以一未經原告認證之扣押物做為補稅處罰之依據
    ，於法不合。
二、按「行政官署對於人民有所處罰，必須確實證明其違法之事實，倘不能確實證明
    其違法事實之存在，其處罰即不能認為合法。」、「認定事實須憑證據，不得出
    於臆測，此項證據法則自為行政訴訟所適用。」鈞院三十二年判字第十六號及六
    十一年判字第七○號著有判例。查本案被告所持之帳簿憑證等九十三冊，並非對
    原告所為之搜索扣押而取得，又非於原告之營業場所取得，於未經原告認證前，
    逕以之據為認定原告違章事實，即有可議之處。再者，被告八十六年三月二十二
    日北市稽法（甲）字第一○七七八號函復法務部調查局新竹縣調查站（下稱新竹
    縣調查站）說明二亦自承該憑證「並非該等公司負責人認證，認證人程思一亦未
    經該等公司及負責人出具委託書，『違章證據歸屬不明確』，無從據以裁罰」，
    依各級稽徵機關處理違章漏稅及檢舉案件作業要點第二十八點：「審理人員對違
    章漏稅案件之審理，應注意人、事、時、地、事等要件，慎重查核，公正判斷。
    簽擬意見及適用法令應具體明確，不得推測臆斷。」被告以未經原告認證、歸屬
    不明之帳證作為認定違章事實之依據，實有流於推斷臆測之嫌，亦有違上開鈞院
    判例意旨及各級稽徵機關處理違章漏稅及檢舉案件作業要點規定，難謂於法有合
    。
三、按行政訴訟法第一百三十六條準用民事訴訟法第二百七十七條規定、臺灣省財政
    廳五十二年四月二十二日財稅第七三○二○號令及鈞院八十六年度判字第三○四
    六號判決，行政機關對於所處分之違章事實，負有舉證責任，被告僅憑幾紙非法
    定文據，即擅自推測認定為原告所有；對所稱漏稅額，亦均未舉證說明其交易時
    間、內容及各筆交易所漏金額等事實，其率為補稅之處分，即難謂非出於臆測所
    為。一再訴願機關指稱：「．．．系爭帳冊既為訴願人所有，依一般經驗法則，
    其帳冊上所載自應屬原告之交易行為．．．」，實與舉證責任分配原則有違，亦
    全然漠視課稅要件明確性，自非法所許可。
四、原告經營火鍋店，依規定開立發票並報繳營業稅，即無違法情事。縱認該等帳冊
    內容確為記載原告之銷貨收入，惟據原告於八十八年三月十二日及三十一日二次
    派員前往被告處閱覽相關帳冊，發現被告據以核認漏報銷售額之報表，僅為內部
    之管理帳冊，並無任何製表人、會計或負責人之簽名，其所載之收入，尚包含有
    同址營業之行來發公司之收入，有該營業報表之表頭載有行來發股份有限公司可
    證，惟被告於計算漏報銷售額時，僅扣除原告申報之銷售額，並未扣除行來發公
    司當期申報之銷售額，致其核課內容顯有錯誤，茲以八十四年九至十月為例說明
    其錯誤情形：被告核定銷售額為七、一七二、二三七元，係依據內部報表，包含
    行來發公司之銷售額〔（3,628,455 +3,902,394）/1.05〕，而所減除之申報數
    一三五、○五二元卻僅係原告申報之收入，而行來發公司當期申報之銷售額六、
    四六○、六九一元並未扣除。
五、再就被告查扣據以核認漏報銷售額之資料中，其每日銷貨之收入，資金流向均有
    明確之記錄，其中主要之往來帳戶，包括臺北銀仁愛乙存○一四三八–○、臺北
    銀行松江分行甲存○二二四六–○、第一銀行仁和分行乙存○六二五九–○、第
    一銀行仁和分行甲存○一八二五–一均為行來發公司所有情形下，亦可知主要營
    業額應歸屬行來發公司，依據實質課稅原則，自應以實質上銷售額所屬之營利事
    業課稅，而不可僅以原告作為課稅主體。被告就查扣資料未盡調查之責，率予補
    稅及處罰，顯於法有違。
六、按鈞院七十六年判字第一一○五號判例可知，同址有二家以上之營利事業，由相
    關帳冊亦可得知其內部帳簿記為求簡便，有混淆之情形，惟稽徵機關依據該帳冊
    核計銷售額時，仍不得將所有銷售額歸於其中一營利事業，而就超過該營利事業
    原申報部分，全部視為該營利之業之漏報銷售額。本案被告於核定時顯未查明原
    告營業所在地尚登記有另一營事事業，且依據查扣之帳冊，亦載有該營利事業（
    即行來發公司）名稱，並有資金流向以證實等事實，逕與課稅及處罰，實與首揭
    判例有違。
七、綜上所述，本件原處分及一再訴願決定均有違誤，請求判決併予撤銷等語。
乙、被告答辯意旨略以：
一、查原告之違章事實，有新竹縣調查站八十六年一月三十一日（八六）新法字第○
    一六一號函、八十六年六月五函（八六）新法字第○八四八號函、張雁昆（八十
    五年三月十九日起之負責人）委託程思一於八十六年四月十一日於被告處製作之
    調查筆錄、啟封記錄影本及被告與財政部臺北市國稅局違反稅法案會審報告等附
    卷可稽，違章事證明確。
二、原告主張本案違章證據之認證有瑕疵乙節，查本案新竹縣調查站於八十五年九月
    四日至位於臺北市○○○路○段一號三樓長安公司執行搜索時，查獲行來發公司
    、昶馥興業有限公司、行立發貿易有限公司及六源興業股份有限公司等四家關係
    企業系爭違章帳冊資料，依原處分卷附行來發公司之八十四年八、九、十及十二
    月之營業報表可知，原告係行來發公司所屬之商號，而行來發公司係長安公司之
    關係企業，且依原處分卷附新竹縣調查站八十六年八月六日（八六）新法字第一
    二○六號函略以：「本站於八十五年九月四（六）日持新竹地方法院檢察署檢察
    官劉雪惠簽發搜索票依法搜索長安公司，當時該公司總經理張雁昆、專員程思一
    等多人均在場，經確認無誤，始由程思一於扣押物封緘騎縫簽章；嗣後啟封時張
    雁昆、程思一等人均到本站，渠等均檢視過封緘完整良好，張某並委託程思一代
    為依法完成啟封扣押手續，此有委託書等資料為憑。」又系爭帳冊既為原告所有
    ，依一般經驗法則，其帳冊上所載自應屬原告之交易行為，是被告依系爭帳冊中
    八十四年八月、九月、十月及十二月之營業月報表及八十五年一月至三月之損益
    表記載之營業收入金額減除同期間原告已申報銷售額後，以其差額認定為本案違
    章金額，應屬有據。原告僅空言否認，卻未舉出具體事證以證其實，自無足採。
三、綜上所述，被告依營業稅法第四十三條第一項第四款及第五款、第五十一條第三
    款規定，予以補稅裁罰，於無不合，原告之訴則為無理由，請予判決駁回等語。
    理  由
一、按獨資之營利事業，對外雖以所經營之商號名義營業，惟係以該獨資經營之自然
    人為其權利義務之主體，苟商號之經營人將商號之營業及其財產概括轉讓與他人
    ，縱仍以原商號名義為營業，其權利義務之主體實際上業已變更。又獨資之營利
    事業其權利義務主體既為自然人，則其與股份有限公司、有限公司等法人顯非同
    一之權利義務主體，且無互相隸屬關係可言。次按「行政官署對於人民有所處罰
    ，必須確實證明其違法之事實，倘不能確實證明其違法事實之存在，其處罰即不
    能認為合法。」、「認定事實須憑證據，不得出於臆測，此項證據法則自為行政
    訴訟所適用。」本院三十二年判字第十六號、六十一年判字第七○號分別著有判
    例。
二、本件被告以原告自八十四年八月至八十五年三月止銷售貨物，金額計二一、五一
    九、九八○元（不含稅），漏開統一發票並漏報銷售額，案經新竹縣調查站依法
    搜索查獲後，函請被告與財政部臺北市國稅局會同審理，經被告核定應補徵營業
    稅計一、○七五、九九九元，並按所漏稅額科處三倍罰鍰計三、、二二七、九○
    ○元（計至百元止）。原告不服，申經復查，未准變更，循序提起行政訴訟，以
    如事實欄所示各節，據為爭執。按本件被告認原告有前述違章行為，無非以有新
    竹縣調查站八十六年一月三十一日（八六）新法字第○一六一號函、八十六年六
    月五函（八六）新法字第○八四八號函、張雁昆（八十五年三月十九日起之負責
    人）委託程思一於八十六年四月十一日於被告處製作之調查筆錄、啟封記錄影本
    及被告與財政部臺北市國稅局違反稅法案會審報告等為據。經查：
（一）被告據以認定原告有違章行為之帳冊等證物，係新竹縣調查站於八十五年九月
      四日在臺北市○○○路○段一號三樓長安公司執行搜索時所查獲，被告並認該
      帳簿係行來發公司、昶馥興業有限公司、行立發貿易有限公司及六源興業股份
      有限公司等四家關係企業所有。觀之原處分卷內所附之帳冊影本，其帳冊標題
      為「行來發股份有限公司營業報表」，其內容則分為「阿杜火鍋」及「滬江餐
      廳」二欄而為記載，並無認帳冊係原告所有之記載，尚難認本件帳冊屬原告所
      有。
（二）原告並未承認該該帳冊為原告所有，而原處分卷所附新竹縣調查站八十六年八
      月六日（八六）新法字第一二○六號函，謂：「本站於八十五年九月四（六）
      日持新竹地方法院檢察署檢察官劉雪惠簽發搜索票依法搜索長安公司，當時該
      公司總經理張雁昆、專員程思一等多人均在場，經確認無誤，始由程思一於扣
      押物封緘騎縫簽章；嗣後啟封時張雁昆、程思一等人均到本站，渠等均檢視過
      封緘完整良好，張某並委託程思一代為依法完成啟封扣押手續，此有委託書等
      資料為憑。」等語，僅係陳明張雁昆、程思一檢視啟封經扣押之帳冊之情形，
      並未及張雁昆已表明本件帳冊係原告所有。況被告謂張雁昆於扣押帳冊啟封
      之時，係擔任行來發公司經理，而非為原告工作之人員，其於扣押帳冊啟封時
      所為任何行為，對原告均不生效力。又張雁昆雖委任程思一於扣押帳冊啟封時
      訊問時到場，此有委託書附於原處分卷可憑，惟基於同前理由，此項委任關係
      及受任人程思一所為行為暨被告訊問時其所為陳述，對原告仍不發生效力。至
      張雁昆雖於八十五年三月十日受讓原告之行來發阿杜火窩店，此有讓渡書在原
      處分卷可證，惟依首開說明，張雁昆與其受讓行來發阿杜火窩店前該商號有關
      之權利義務，均無關連，張雁昆原亦無權處理。
（三）本件原告係屬獨資商號，此有營利事業登記證附於原處分卷可稽，則其權利義
      務主體乃經營商號之自然人即帖原芝，依前開說明，原告與行來發公司間原無
      任何隸屬關係可言，被告謂原告乃行來發公司所屬之商號，尚非有據。又不論
      被告所稱行來發公司係長安國際開發股份有限公司之關係企業一節是否屬實，
      原告與張雁昆非同一之權利義務主體，原告又未認證本件帳冊屬其所有，尚難
      認經張雁昆、程思一等人認證之帳冊，即可作為認定原告有本件違章行為之證
      據。
（四）新竹縣調查站八十六年一月三十一日（八六）新法字第○一六一號函及八十六
      年六月五函（八六）新法字第○八四八號函，乃用以移送案件與證物與被告，
      另被告與財政部臺北市國稅局違反稅法案會審報告僅係作成原處分程序中之一
      部，不足憑以之認定本件原告有違章行為。
三、綜上所述，本件被告所舉之證據，並不足以證明原告有本件違章行為，被告未為
    詳查，遽對原告科處罰鍰，依前開本院判例意旨，即有違誤，一再訴願決定未予
    糾正，亦有未合，原告起訴意旨求予撤銷，為有理由，應由本院將一再訴願決定
    及原處分併予撤銷，由被告詳查後，再為適法之處分。
據上論結，本件原告之訴為有理由，爰依行政訴訟法施行法第二條，行政訴訟法第九
十八條第三項前段，判決如主文。
中    華    民    國     九十        年      二      月     二十二      日
                    最 高 行 政 法 院  第 四 庭
                                審 判 長 法  官      葉  振  權
                                         法  官      趙  永  康
                                         法  官      吳  錦  龍
                                         法  官      劉  鑫  楨
                                         法  官      吳  明  鴻
右  正  本  證  明  與  原  本  無  異
                                         法院書記官  阮  桂  芬
中    華    民    國     九十        年      二      月     二十三      日


司法院資訊處製作；財團法人民間司法改革基金會備份。
